【裁判字號】    92,訴,437
【裁判日期】    921219
【裁判案由】    竊盜等
【裁判全文】
臺灣基隆地方法院刑事判決                          九十二年度訴字第四三七號
    公  訴  人  臺灣基隆地方法院檢察署檢察官
    被      告  甲○○
右列被告因違反山坡地保育利用條例案件，經檢察官提起公訴（九十二年度偵字第一
０七一號），本院判決如左：
    主  文
甲○○在公有山坡地未經同意擅自占用，致生水土流失未遂，累犯，處有期徒刑肆月
，如易科罰金以參佰元折算壹日；又竊盜，累犯，處有期徒刑參月，如易科罰金以參
佰元折算壹日。應執行有期徒刑伍月，如易科罰金以參佰元折算壹日。
    事  實
一、甲○○於民國八十七年七月間，曾因違反臺灣地區與大陸地區人民關係條例案件
    ，經本院於八十七年九月三日以基簡字第五四四號判決，處有期徒刑五月確定，
    並於八十七年十月三十日，易科罰金執行完畢。詎甲○○竟不知悔改，明知基隆
    市○○區○○段一一七七及一一七八地號國有林地二筆土地，係財政部國有財產
    局管理之國有土地，屬水土保持法所稱之山坡地，竟未經財政部國有財產局之同
    意，於九十一年年底某日，竟未得土地主管機關及土地承租管理人乙○○之同意
    ，擅自占用各零點零零五五五八公頃及零點零零零四九四公頃，擅自墾殖，裁種
    蔬菜等植物，未致生水土流失而未遂。並於九十二年三月十三日下午六時許，另
    行基於自己不法所有之意圖，在基隆市○○區○○路，臺電二號塔前，徒手竊取
    工地鋼構材料四根，價值新臺幣（下同）四萬元，欲作為上開菜園圍籬材料，經
    該工地管理人乙○○發覺，報警當場查獲，並扣得上開鋼材四根。
二、案經臺灣基隆地方法院檢察署檢察官主動檢舉及基隆市警察局第四分局報告臺灣
    基隆地方法院檢察署檢察官偵查起訴。
    理  由
一、訊據被告甲○○迭於警訊、偵查及本院調查審理中均坦承伊未經同意即於右揭時
    間、地點擅自占用種植蔬菜，並竊取鋼構材料四根等行為，惟辯稱：土地原本已
    經整平，非其所整平云云。經查：
  (一)基隆市○○區○○段一一七七、一一七八地號二筆土地，係屬國有委託財政部國
    有財產局管理之公有土地，且經臺灣省政府編訂為水土保持法所規定之「山坡地
    」等情，有土地登記謄本及基隆市政府九十二年十月一日基府建農貳字第０九二
    ００九五六一六號函附臺灣省政府公告在卷可憑，復經臺灣基隆地方法院檢察署
    檢察官於九十二年五月十四日履勘現場查明無訛，製有勘驗筆錄及照十二張（附
    於臺灣基隆地方法院檢察署九十二年度偵字第一０七一號偵查卷內）存卷可稽。
    至被告種植蔬菜如事實欄所載之面積，經檢察官會同基隆市安樂地政事務所至現
    場勘驗測量在卷，製有土地複丈成果圖在卷足按。
  (二)被告明知系爭土地非己所有，在未經查證並取得國有土地管理機關之同意下，即
    擅自占用並植墾等情，業據其自承在卷，復有財政部國有財產局臺灣北區辦事處
    基隆分處九十二年六月十二日台財產北基二字第０九二００００四四八七號函覆
    稱：「有關貴署查詢使用基隆市○○區○○段一一七七、一一七八起號土地乙案
    ，依本分處列管資料記載，前述地號國有土地並無任何出租或授權他人使用之紀
    錄」等語可參，復經臺灣基隆地方法院檢察署檢察官至現場勘驗屬實，均如前述
    ，堪認被告確有在公有山坡地內，擅自占用之事實甚明。經本院函詢基隆市政府
    關於系爭土地有無水土流失之結果，覆稱：「本市座落中山區○○段一一七七、
    一一七八地號國有林地，遭竊佔擅自墾殖、栽種蔬菜一案，經理場勘查尚無明顯
    立即水土流失跡象」，有該府九十二年十月二十九日基府建農貳字第０九二０一
    ０六六六七號函附卷可稽，是本件並無積極證據足證被告占用公有山坡地種植蔬
    菜之行為已致生水土流失。
  (三)至於竊取鋼構材料四根部分，業據被告甲○○自白不諱，核與證人乙○○於警訊
    及偵訊時證述之情節相符，並有贓物認領保管收據、照片二張在卷可稽，其自白
    與事實相符，可以採信，本件事證明確，被告犯行堪以認定。
二、查被告在公有山坡地內，擅自占用，種植蔬菜水等情，但尚未致生水土流失實害
    之行為，核其所為，係犯水土保持法第三十二條第四項、第一項之在公有山坡地
    未經同意擅自占用致生水土流失之未遂罪。公訴意旨認被告所為係犯森林法第五
    十一條第一項、刑法第三百二十條第二項竊佔罪，然我國實務向來認為山坡地保
    育利用條例及水土保持法關於擅自占用、開發他人山坡地之刑罰，係刑法竊佔罪
    之特別規定，而水土保持法第三十二條第一項之構成要件與山坡地保育利用條例
    第三十四條第一項之構成要件相同，觀諸「水土保持，依本法之規定；本法未規
    定者，適用其他法律之規定」，水土保持法第一條第二項定有明文，故水土保持
    法就立法體制而言，係立於特別法之地位，適用時排斥其他法條之適用，僅水土
    保持法未規定時，始有其他法律適用之餘地，主管機關即行政院農業委員會亦同
    此認定（八五農林字第五一三六八七六Ａ號函參照）。至山坡地保育利用條例雖
    曾於八十七年一月七日修正公布第二十三至第三十五條等條文，相對於八十三年
    五月二十七日制定公布之水土保持法而言，山坡地保育利用條例係屬新法，然基
    於「特別法優於普通法」及「新普通法不能變更舊特別法」之法律競合關係，應
    逕論以具特別關係之水土保持法第三十二條第一項之罪即可，是起訴法條容有未
    洽，應於起訴之同一犯罪事實內予以變更。被告已著手於犯罪行為之實施，而未
    致水土流失，為未遂犯，依既遂犯之刑減輕之。至其竊取鋼構材料四根，核其所
    為係犯違反刑法第三百二十條第一項之竊盜罪。被告所犯上開二罪，行為時間相
    距數月，犯意各別，所犯構成要件殊異，顯係各別犯之，應予分論併罰。又被告
    前受有期徒刑執行後，五年內再犯本件有期徒刑以上之罪，為累犯，有台灣高等
    法院被告全國前案紀錄表一份在卷可按，均依刑法第四十七條規定，各加重其刑
    。爰審酌擅自占用面積僅０．００六０五二公頃，未造成水土流失，然慮及犯罪
    動機及社會示範效應，併其犯後態度尚稱良好等一切情狀，分別量處如主文所示
    之刑，並均諭知易科罰金之折算標準及應執行之刑，以示懲戒。
三、按「犯本條之罪者，其墾殖物、工作物、施工材料及所使用之機具沒收之」，水
    土保持法第三十二條第五項定有明文。附圖基隆市○○段一一七七地號土地占用
    面積０．００五五五八公頃及同段一一七八地號土地面積０．０００四九四公頃
    之墾殖物，自案發至今均未整理，任其生滅，業據被告陳明在卷，不予宣告沒收
    ，附此說明。
據上論斷，應依刑事訴訟法第二百九十九條第一項前段、第三百條，水土保持法第三
十二條第一項、第四項，刑法第十一條前段、第三百二十條第一項、第二十六條前段
、第四十七條、第四十一條第一項前段、第五十五條第五款，罰金罰鍰提高標準條例
第一條前段、第二條，判決如主文。
本案經檢察官張介欽到庭執行職務。
中      華      民      國    九十二    年     十二     月     十九     日
                                    臺灣基隆地方法院刑事第三庭
                                        審判長法  官  林 火 炎
                                            法  官  齊    潔
                                              法  官  何 怡 穎
右正本證明與原本無異。
對於本件判決如有不服，應於收受送達後十日內，向本院提出上訴書狀，上訴於臺灣
高等法院，並按他造當事人之人數附具繕本。
                                              書記官  李 繼 業
中      華      民      國    九十二    年     十二     月    二十三    日
附錄論罪法條
水土保持法第三十二條第一項、第四項：
在公有或私人山坡地或國、公有林區或他人私有林區內未經同意自墾殖、占用或從
事第八條第一項第二款至第五款之開發、經營或使用，致生水土流失或毀損水土保持
之處理與維護設施者，處六月以上五年以下有期徒刑，得併科新臺幣六十萬元以下罰
金。但其情節輕微，顯可憫恕者，得減輕或免除其刑。
第一項未遂犯罰之。


司法院資訊處製作；財團法人民間司法改革基金會備份。
